【裁判字號】    91,重上更(二),13
【裁判日期】    920528
【裁判案由】    履行契約
【裁判全文】
臺灣高等法院臺中分院民事判決  九十一年度重上更(二)字第一三號
      上  訴  人    丙○○原.
      被上訴人      甲○○
      訴訟代理人    乙○○
右當事人間履行契約事件，上訴人對於中華民國八十六年五月二十六日臺灣彰化地方
法院八十六年重訴字第一六號第一審判決提起上訴，經最高法院第二次發回更審，本
院判決如左：
      主      文
原判決關於命上訴人遷出並交付養鰻池及其週邊設備之基地部分（含拆除上開設備）
及給付損害金部分（確定部分除外）並該部分假執行之宣告，暨除確定部分外訴訟費
用之裁判均廢棄。
右廢棄部分，被上訴人在第一審之訴及其假執行之聲請均駁回。
第一、二審訴訟費用（確定部分除外）及發回前第三審訴訟費用（確定部分除外），
由被上訴人負擔。
      理      由
一、被上訴人主張：坐落彰化縣福興鄉○○段粘厝小段五七六之五、五七六之五一、
    五七六之五二、五七六之五三號農牧養殖土地（下稱系爭土地）及同小段五七六
    之四、五七六之五一號地上未經第一次所有權登記之磚造平房暨附屬水塔即如附
    圖所示丙丁部分（該平房建號為一七二，下稱系爭建物）原係上訴人所有，民國
    （以下同）七十五年及七十六年間，系爭土地暨建物分經台灣彰化地方法院以七
    十四年度民執丙字第三七六七號及七十五年度民執丙字第三五六０號強制執行事
    件實施拍賣，由伊各以新台幣（以下同）六百十萬五千元及三十二萬元標得買受
    ，並於七十五年五月十三日及七十六年二月十三日核發不動產權利移轉證書，上
    訴人自是日起即負有交付該土地暨建物與被上訴人之義務，其竟不履行而仍占有
    該土地暨建物，依法應自是日起負遲延責任賠償伊相當於租金之損害等情，爰本
    於「買賣契約及債務不履行」與「所有物返還請求權及不當得利」之法律關係，
    求為命上訴人自系爭土地暨建物遷出，並交付該土地建物及給付被上訴人三百四
    十四萬一千四百三十七元本息暨自八十六年二月十四日起至遷交土地建物日止按
    月以二萬六千七百七十元計付損害金之判決（按：原審除判命上訴人遷交系爭土
    地建物及給付二百二十萬二千九百元本息暨自八十六年二月十四日起按月以二萬
    六千七百七十元計付損害金外，其餘判決被上訴人敗訴，被上訴人對之未聲明不
    服，被上訴人並於本審更正聲明為：上訴人應將系爭五七六之五、五七六之五一
    、五七六之五二、五七六之五三號面積分別為○‧三○一五公頃、○‧三八○○
    公頃、一‧六九五四公頃、○‧二二一二公頃之土地上之鰻漁池設備拆除，及自
    坐落同小段五七六之四、五七六之五一號土地上如附圖所示編號丙Ａ、丙Ｂ，面
    積分別為○‧○一○八公頃、○‧○一六四公頃之房屋遷出，並將各該土地、房
    屋及如附圖所示乙部分面積○‧○七一四公頃、丁部分面積○‧○○一三公頃磚
    造水塔交付被上訴人）。
二、上訴人則以：其在系爭土地以水泥鋼筋圍築構成養魚池及深水井、排水設備等建
    物後，始於六十八年十一月五日以系爭土地向訴外人陳如芳抵押借款，系爭土地
    經陳如芳聲請拍賣抵押物而由被上訴人拍定，則上訴人在系爭土地上所建造之上
    開養魚池暨其週邊設備，依民法第八百七十六條第一項規定，應視為有法定地上
    權之設定，縱無法定地上權存在，亦應類推適用民法第四百二十六條之一規定，
    認有租賃關係存在，上訴人占有系爭土地即非無權占有而無交付被上訴人土地之
    義務等語，資為抗辯。
三、本件於本院前審（即上字案，以下同）除將原審所命上訴人交付「養鰻池及其週
    邊設備」之基地並給付超過「五萬零一百二十六元本息暨自八十六年二月十四日
    起按月以六百六十六元計付損害金」部分之判決予以廢棄，改判駁回被上訴人之
    訴外，其餘部分則維持原審所為上訴人敗訴之判決，駁回其上訴，兩造對其敗訴
    部分各提起第三審上訴，惟上訴人於該審敗訴部分上訴，業經最高法院審認其上
    訴為不合法另以裁定駁回其上訴確定。本院更(一)審於將原審所命上訴人給付損害
    金超過「一百零五萬三千四百三十一元本息、八十六年二月十四日起至同年六月
    三十日止按月以一萬四千零十元、同年七月一日起至遷交系爭土地及建物日止按
    月以一萬七千五百十二元計算」部分之判決廢棄，改判駁回被上訴人之訴，被上
    訴人對該敗訴部分僅就其請求給付一百十四萬九千四百七十元本息及自八十六年
    七月一日起按月以一萬零五百零八元計付損害金部分提起一部上訴，該部分並經
    最高法院認其上訴為不合法，另以裁定駁回其上訴在案。因此，本審審判範圍為
    ：被上訴人請求將系爭土地如附圖所示（甲）、（戊）、（己）養魚池與其週邊
    設備拆除並交付基地部分，及請求給付損害金一百零五萬三千四百三十一元本息
    、八十六年二月十四日起至同年六月三十日止按月以一萬四千零十元、同年七月
    一日起至遷交系爭土地及建物日止按月以一萬七千五百十二元計算之法定遲延利
    息。
四、被上訴人主張系爭土地及系爭建物原係上訴人所有，經其債權人莊美蘭分別聲請
    台灣彰化地方法院民事執行處分別以七十四年度民執丙字第三七六七號、七十五
    年度民執丙字第三五六○號履行債務強制執行事件實施拍賣，由被上訴人分別以
    六百十萬五千元、三十二萬元得標買受，該院民事執行處於七十五年五月十三日
    、七十六年二月十三日核發不動產權利移轉證書，並辦妥土地所有權移轉登記等
    情，為上訴人所不爭執，且有台灣彰化地方法院不動產權利移轉證書影本二件、
    上開房地登記簿謄本五件附卷可稽（見原審卷八至三五頁），自堪信為真實。
五、系爭土地如附圖所示（甲）（戊）（己）部分土地上均建有養魚池（其面積經鹿
    港地政事務所更正如附圖所示）等情，為兩造所不爭，復經本院前審會同彰化縣
    鹿港地政事務所派員勘測屬實，有該地政事務所於八十七年五月五日以鹿地二字
    第二二三四號函送土地複丈成果圖可憑（見本院上字卷一四五至一四七頁）。上
    開養鰻池及其週邊設備係上訴人在十幾年前（據上訴人謂係六十七年間，證人施
    士龍謂因時間久遠，確切時間已忘記）雇用施士龍建造等情，亦經證人施士龍結
    證明確在卷（見本院上字卷一０九頁、一一０頁）。再參酌卷附被上訴人提出上
    訴人於六十八年十一月五日與訴外人陳如芳所訂立系爭土地抵押權設定契約書（
    見本院上字卷六三頁），其他約定事項欄內記載包括地上物全部等情觀之，上開
    養鰻池及其週邊設備等地上物，於六十八年十一月五日系爭土地設定抵押權時業
    已存在甚明。惟系爭地上物既未辦理第一次所有權登記，無從辦理抵押權登記，
    該抵押權設定契約書雖載明包括系爭土地上全部地上物，但仍不發生抵押權之效
    力，故上開養鰻池及其週邊設備並非上開抵押權設定之抵押標的物。又如附圖所
    示（甲）（戊）（己）部分地上物即上開養鰻池及其週邊設備（未辦理第一次所
    有權登記），並未拍賣在之內；而同院以七十四年度民執丙字第三七六七號清償
    債務強制執行事件，亦僅對五七六之五、五一、五二、五三號土地實施拍賣，由
    被上訴人得標買受，經本院調閱該院上開民事執行卷及同院七十四年度民執字第
    四六八九號民事執行卷查核無訛。則上開養鰻池及其週邊設備，不但非抵押標的
    物，而且尚未對之實施拍賣，至為明顯。是被上訴人謂魚池也在拍賣範圍內，以
    及該魚池混凝土係事後舖蓋云云（見本院上字卷三五頁、四六頁背面），委不足
    採。
六、本件上訴人以系爭土地設定抵押權於訴外人陳如芳，執行法院執行時僅拍賣系爭
    土地（五七六之五、五一、五二、五三號土地），而未及於上開養魚池及其週邊
    設備等情，有調閱之執行卷可稽，並為兩造所不爭執之事實。按民法第六十六條
    第一項所謂定著物，指非土地之構成分，繼續附著於土地，而達一定經濟上目的
    ，不易移動其所在之物而言。依司法院大法官會議釋字第九三號解釋：「輕便軌
    道除係臨時敷設者外，其敷設出於繼續性者，縱有改建情事，有如房屋等，亦不
    失其為定著物之性質，故應認為不動產。」，又養魚池係以水泥鋼筋圍築而成之
    堅固物體，有固定性、水久性，費資頗鉅，在社會觀念上有獨立供人養魚使用之
    經濟效益，核與民法第六十六條第一項規定之不動產，及司法院大法官會議釋字
    第九三號解釋，尚無不符（最高法院七十六年度台上字第二三四六號判決參照）
    。查，系爭養魚池間供人通行之走道及供水道之構造，有磚造、漿砌卵石造及鋼
    筋混凝土造等，養殖池旁邊有三座磚造供水池及抽水設備，皆可正常運作抽水供
    應、另池間四座鋼筋混凝土造之排水池及設備，也均可正常運作，僅部分堤防及
    隔池墻（漿砌卵石造）損壞（如外放鑑定報告書內照片Ａ－６、Ａ－）外，其
    餘設備應屬可正常運作範圍，業經本院前審囑託台灣省建築師公會派吳丙丁建築
    師鑑定明確，有該公會於八十七年三月十二日以台建師鑑字第四二一九－三號函
    送鑑定報告書（如外放鑑定報告書）及現場照片三十二張附卷可稽（見本院上字
    卷五三至五七頁、六九至七九頁），該養魚池及週邊設備有固定性，非土地之構
    成部分，且該鋼筋混凝土造之養魚池及週邊設備，非暫時性之設施，非毀損其本
    質或變更其形體不能移動其所在，繼續附著於土地之物，具永久性，該養鰻池及
    其週邊設備，供養鰻之用，顯有獨立之經濟價值，應屬獨立之不動產。被上訴人
    以鰻魚池底部未鋪設水泥，並非如游泳池是含邊連底「一體成形」，即令四週有
    砌築之水泥壁，充其量亦只是有邊牆之池塘而已，應屬土地之構成部份，且非獨
    立建物，又系爭鰻魚池運作所需之電力設備既經法院強制執行，並由被上訴人買
    受，若被上訴人將上揭器材設備撤走，則養魚池即失去供人養魚使用之經濟效益
    ，並非不動產云云，亦不足取。
七、兩造對如附圖所示（甲）（戊）（己）部分土地上均建有養魚池屬何人所有仍有
    爭執。查，證人即承攬養魚池工程之施士龍於本院前審到庭結證稱：「林阿塗在
    十幾年前交給我做，我承包的，然後我找人來挖土方，漁塭旁的牆，我叫模板工
    來釘，我自己灌漿，整個工程做了近半年，總工程款多少時間太久忘了，深水井
    及排水設備亦是我做的，系爭土地上之水塔亦是我做的，但房子不是我蓋的，魚
    池完工之後，才蓋房子。」等語（見本院上字卷一０九、一一０頁），又證人即
    仲介上訴人購買系爭土地之黃川田、及砂石商黃鳳鳴於本院更(一)審結證稱：「我
    有介紹林阿塗買福興鄉的土地養鰻魚，那是一、二十年前的事，當初林阿塗買的
    是農地，買了之後林阿塗就僱了很多工人開墾魚池，一面開墾一面養殖費時一年
    多才完成，我因也在附近養魚蝦，故我知道。」「認識林阿塗，當初建鰻魚池的
    砂石是向我進的，我賣砂石給林阿塗是十幾年前的事，林阿塗建鰻魚池建了好幾
    個月，蓋池子，林阿塗是請他人蓋的。」等語（見本院更(一)卷七七至七九頁），
    上訴人辯稱上開養魚池及週邊設備係其自行雇工興建，其為所有權人，應可採信
    。被上訴人雖質疑證人施士龍、黃川田、黃鳳鳴所言不實，並主張系爭土地上之
    之魚塭設備，係由訴外人許明國等人所設置，上訴人並非該魚塭之所有權人等語
    。惟查，証人許明國於本院更(一)審證稱：「我是有租來要養蛤，．．．只養了三
    、四個月，因為我聽人說要拍賣所以就不租了，我並無增設設施，．．．亦未轉
    租給黃玉淵．．．」等語明確（見本院更(一)卷九０頁）。上訴人因以系爭土地、
    及同小段五七六之四地號土地向訴外人陳如芳借款而設定抵押權登記，於屆期未
    為清償，經訴外人陳如芳依法聲請法院准予拍賣抵押物裁定，於將受強制執行之
    際，竟意圖損害債權人債權，於七十三年一月二十八與知情之訴外人粘金銅、施
    朝元、施朝清、許明國（其間等均有親戚關係）就系爭土地通謀虛偽訂立養殖土
    地租賃契約書，約定租賃期間自七十三年一月二十八日起至八十八年一月二十七
    日止，共計十五年，年租金十五萬元等情（該契約書附於原審法院七十四年度民
    執字第三七六七號執行卷五一頁），復於同日其等共持該虛偽契約書向法院公證
    處辦理公證，致使法院公證處不知情之公務員將該不實之事項登載於公証書上，
    又於七十四年三月五日上訴人與粘金銅等人再共同與訴外人黃玉淵訂立虛偽之養
    殖土地轉讓契約書，期間自七十四年三月一日起至七十七年二月底止，租金每年
    七十萬元，並一次付清三年租金二百十萬元予上訴人收受等語（該契約書附於同
    上執行卷七八頁），嗣上開土地因經另債權人莊美蘭聲請法院強制執行查封後，
    粘金銅、施朝元、施朝清、許明國即於七十四年九月三日以上開虛訂之租賃契約
    書、公證書向執行法院聲明有租賃法律關係存在（見同上執行卷四八頁），而妨
    害該強制執行程序進行，上訴人與訴外人粘金銅、施朝元、施朝清、許明國、黃
    玉淵因上開共同偽造文書等犯罪事實，經本院七十五年度上易字第一二三四號刑
    事判決均判處有期徒刑確定在案，有該刑事判決書暨起訴書附卷可憑（見原審卷
    五四頁至六三頁）。再者，被上訴人於拍定系爭土地後，另訴請求訴外人粘金銅
    、施朝元、施朝清、許明國、黃玉淵應交還系爭土地，原法院七十五年度重訴字
    第十六號民事判決亦認定其等間之租賃契約係屬通謀虛偽意思表示，及上開租賃
    權業經執行法院除去等由，判決被上訴人勝訴確定在案，有該判決書及確定證明
    書附卷可憑（見原審卷三九至四二頁），由以上事證，足認上訴人與訴外人粘金
    銅等人就系爭土地所訂之租賃契約書均屬虛偽，目的係在逃避執行法院強制執行
    ，甚為明顯，訴外人粘金銅、施朝元、施朝清、許明國、黃玉淵既未承租系爭土
    地養殖，則上開養魚池及其週邊設備即非訴外人許國明等人所興建，堪以認定。
    被上訴人主張係許明國等人所設置，非上訴人所有云云，不足採信。
八、上訴人抗辯如附圖所示（甲）、（戊）、（己）養魚池及其週邊設備與系爭土地
    間有地上權關係。惟按土地及土地上之建築物，同屬一人所有，而僅以土地或僅
    以建築物為抵押者，於抵押物拍賣時，視為已有地上權之設定。系爭土地上之養
    魚池設備，為不動產，屬上訴人所有，且未經拍賣，已如前述，惟按定著物與建
    築物定義仍有所不同，前者範圍較廣，凡非土地構成部分，繼續附著於土地，而
    達一定經濟目的，不易移動其所在之物均屬之（最高法院民國六十三年十二月三
    日第六次民庭庭推總會決議參照），例如房屋、地下道、天橋，後者範圍較小，
    依上開決議及建築法第四條規定「本法所稱建築物，為定著於土地上或地面下具
    有頂蓋、樑柱或牆壁，供個人或公眾使用之構造物或雜項工作物。」，係指定著
    於土地上或地面下具有頂蓋、牆垣，足以避風雨供人起居出入之構造物，故建築
    物固為定著物，但定著物則不限為建築物，二者不容混淆或任意比附援引，況最
    高法院五十八年度台上字第二四二八號判決亦認定：「民法第八百七十六條第一
    項係規定土地及其地上之建築物同屬一人所有，而僅以土地或僅以建築物為抵押
    者，於抵押物拍賣時，視為已有地上權之設定，系爭土地上之鐵軌等，既非建築
    物，．．．顯不能視為有法定地上權之存在。」，即認定軌道無法定地上權之適
    用；又按民法第八百三十二條規定：稱地上權者，謂以在他人土地上有建築物，
    或其他工作物，或竹木為目的而使用其土地之權。將建築物與工作物分列，民法
    第八百七十六條第一項明文限定建築物，則非建築物者，縱然屬定著物亦不適用
    ，至法律所以限制為建築物之立法目的，在使土地及土地上之建築物，得獨立而
    為抵押權之標的物，若土地及土地上之建築物，屬於一人所有時，得袛以土地或
    建築物為抵押權之標的物，而拍賣之物為抵押之土地時，其建築物之所有人，視
    為取得地上權人，仍得以其建築物利用其土地，拍賣之物為抵押之建築物時，其
    拍定人視為取得地上權人，使得利用其土地，不致因抵押物拍賣結果，該非抵押
    物形成無權占有或因而導致地上物須拆除之命運（最高法院七十九年度台上字第
    一八三四號、八十六年度台上字第二○三五號判決參照），因之；民法第八百七
    十六條第一項法定地上權之規定，既限定為建築物，其規範自不得任意擴張，系
    爭土地上之養魚池及其週邊設備，固可認定係定著物，已如前述，惟並無頂蓋、
    樑柱等設施，與建築法第四條規定之建築物定義不合，依上揭說明，自非建築物
    ，則上訴人辯稱其就系爭養魚池及週邊設備有民法第八百七十六條規定之法定地
    上權存在，要與法律規定意旨不符，殊難採取。
九、按第三審係終審法院，為法律審，就具體個案所為法律上之意見，於發回更審後
    ，對於下級法院有拘束力，自不容下級審為相異之法律上判斷。本件最高法院本
    次發回更審，具體指明「土地及其土地上所構築無頂蓋之鋼筋混凝土造養魚池設
    備同屬一人所有，而僅以土地為抵押，於抵押物拍賣時，該養魚池設備固非屬民
    法第八百七十六條第一項所稱之『土地上建築物』而無該條項法定地上權規定之
    適用。然該養魚池設備既非土地之構成部分而為繼續附於土地上具獨立經濟價
    值之『土地上定物』，與同法第六十六條第一項所定之土地應屬並列之各別不
    動產，分別得單獨為交易之標的，且該附於土地上具獨立經濟價值之養魚池設
    備，性質上不能與土地使用權分離而存在，亦即使用養魚池設備必須使用該養魚
    池之地基，故土地及土地上之養魚池設備同屬一人所有，而將土地及養魚池設備
    分開同時或先後出賣，其間縱無地上權之設定，亦應推斷土地承買人默許養魚池
    設備所有人得繼續使用該土地，並應認該養魚池設備所有人對土地承買人有支付
    相當租金之租賃關係存在，要非無權占有可比」。此項法律見解自有拘束本院之
    效力。系爭土地及土地上之養魚池設備係屬上訴人所有，已如前述，上訴人僅以
    系爭土地設定抵押權於訴外人陳如芳，其上具有獨立經濟價值之上開養鰻池及其
    週邊設備並未設定抵押權，執行法院執行時僅拍賣系爭土地（五七六之五、五一
    、五二、五三號土地），為兩造不爭之事實，揆諸首揭規定，上訴人就系爭土地
    ，雖無地上權之設定，惟仍應推斷土地承買人默許養魚池設備所有人得繼續使用
    該土地，並應認該養魚池設備所有人之上訴人對土地承買人即被上訴人有支付相
    當租金之租賃關係存在，上訴人應非無權占有。
十、綜上所述，上訴人所有上開養鰻池及其週邊設備對於被上訴人得標買受其基地即
    系爭土地，有租賃關係存在，自得利用系爭土地，既難謂上訴人無權占用該基地
    ，亦無從交付該部分土地。從而，被上訴人依買賣契約及債務不履行之損害賠償
    之法律關係，及依所有物返還及不當得利請求權之法律關係，請求上訴人自行拆
    除上開養鰻池及其週邊設備，並交付該部分土地及給付相當於租金之損害金，即
    屬無據，不應准許。原審就上開部分，為上訴人敗訴之判決，並准假執行之宣告
    ，自有未洽。上訴意旨就此部分指摘原判決不當，求予廢棄改判，為有理由。本
    件事證已臻明確，兩造其餘攻擊防禦方法及舉證，核與本件判決結果不生影響，
    爰不逐一論述，併此敘明。
據上論結：本件上訴（確定部分除外）為有理由，依民事訴訟法第四百五十條、第四
百四十九條第一項、第七十九條但書，判決如主文。
中      華      民      國    九十二    年      五      月    二十八    日
~B1民事第六庭審判長法  官  吳火川
~B2                法  官  吳惠郁
~B3                法  官  饒鴻鵬
右為正本係照原本作成。
如對本判決上訴，須於收受判決送達後二十日內向本院提出上訴書狀，其未表明上訴
理由者，應於提出上訴後二十日內向本院提出上訴理由書（須按他造人數附具繕本）
，並繳納送達用雙掛號郵票拾份（每份拾肆元）。
上訴時應提出委任律師或具有律師資格之人之委任狀；委任有律師資格者，另應附具
律師及格證書及釋明委任人與受任人有民事訴訟法第四百六十六條之一第一項但書或
第二項（詳附註）所定關係之釋明文書影本。
~B                書記官  陳如慧
中      華      民      國    九十二    年      五      月     三十     日
附註：
民事訴訟法第四百六十六條之一（第一項、第二項）
對於第二審判決上訴，上訴人應委任律師為訴訟代理人。但上訴人或其法定代理人具
有律師資格者，不在此限。
上訴人之配偶、三親等內之血親、二親等內之姻親，或上訴人為法人、中央或地方機
關時，其所屬專任人員具有律師資格並經法院認為適當者，亦得為第三審訴訟代理人
。
                                                                        Ｈ


司法院資訊處製作；財團法人民間司法改革基金會備份。
